臺灣臺中地方法院民事判決
111年度訴字第1277號
原      告  林源湶  
訴訟代理人  楊孝文律師
被      告  廖星    
            廖已淞  
共      同
訴訟代理人  甘龍強律師
上列當事人間請求拆屋還地等事件，本院於民國111年11月1日言
詞辯論終結，判決如下：
    主      文
被告廖已淞應將坐落坐落臺中市○○區○○段000地號土地上如附圖
所示編號C部分(面積31.78平方公尺；門牌號碼為臺中市○○區○○
路000號)之二層磚造加蓋鐵皮屋頂建物拆除，並將土地返還原告
。
被告廖已淞應給付原告新臺幣8,848元，及自民國111年5月6日起
至清償日止，按週年利率百分之5計算之利息。
被告廖已淞應自民國111年5月6日起至拆除第一項所示建物並返
還第1項所示土地之日止，按月給付原告新臺幣492元。
本判決第一、二項，於原告以新臺幣26萬元供擔保後，得假執行
。但被告廖已淞如以新臺幣75萬8,856元供擔保，得免以假執行
。
原告其餘之訴及假執行聲請均駁回。
訴訟費用由被告廖已淞負擔二分之一，餘由原告負擔。
　　事實及理由
一、原告主張：原告與被告廖星為表兄弟關係，被告廖已淞為被
    告廖星之子。緣坐落臺中市○○區○○段000地號土地(重測前為
    車籠埔段車籠埔小段221-2地號，下稱337地號土地)為原告
    之父即訴外人林英明所有，林英明於民國100年2月4日死亡
    ，該筆土地分歸包含原告在內之繼承人共有，嗣原告於109
    年9月10日因判決共有物分割而取得自該地分割增加之同段3
    37-2地號土地(下稱系爭土地)。於64年間，因被告廖星無居
    住處所，原告之弟即訴外人林炳輝遂以起造人名義，於當時
    為林英明所有之337地號土地(重測前為車籠埔段車籠埔小段
    221-2地號)興建農舍(門牌號碼臺中市○○區○○路000號，整編
    前門牌為太平鄉光隆村光興路42號，下稱系爭建物)，提供
    被告廖星暫時居住之用，並無使被告廖星取得系爭建物事實
    上處分權之意思。退步言，縱原告與林炳輝間確有讓受系爭
    建物之合意，然被告既已有相當資力承購系爭建物，顯見當
    初提供被告暫時居住之目的已達，又被告廖已淞於110年3月
    11日將系爭建物出租第三人，進而使第三人未經原告同意使
    用系爭土地，且原告現因家中成員增加而有使用系爭土地之
    需求，而構成終止使用借貸之事由，是原告終止兩造間使用
    借貸之法律關係。為此，爰依民法第767條規定，訴請被告
    拆除系爭建物，並將所占用之土地返還予原告。另被告無正
    當權源占用系爭土地，獲有相當於租金之不當得利，依每平
    方公尺新臺幣(下同)2,320元回算公告地價為2,900元(計算
    式：2,320÷80％＝2,900)，以申報總價額週年利率百分之8計
    算，被告占用系爭土地之面積為31.78平方公尺，每月租金
    為614元，又原告登記取得系爭土地之日起至提起本件訴訟
    之日止約1.5年，被告已獲相當於租金之不當得利為11,059
    元，爰依民法第179條規定，請求被告給付相當於租金之不
    當得利等語。並聲明：(一)被告應共同將坐落系爭土地上如
    附圖所示編號C部分(面積31.78平方公尺；門牌號碼為臺中
    市○○區○○路000號)之2層磚造加蓋鐵皮屋頂建物拆除，並將
    土地返還原告。(二)被告應給付原告1萬1,059元，及自起訴
    狀繕本送達翌日起至清償日止，按週年利率百分之5計算之
    利息。(三)被告應自本訴狀繕本送達翌日起至拆除地上物並
    返還第1項所示土地之日止，按月給付原告614元。(四)願供
    擔保，請准宣告假執行。
二、被告則以：系爭建物係林英明借用林炳輝之名義所興建，故
    由林炳輝出名為系爭建物之起造人，因而與系爭土地之所有
    權人非為同一人，是林炳輝當初於64年在系爭土地上興建系
    爭建物時，應有提出土地權利證明文件，用以表彰業取得土
    地所有權人同意於系爭土地上建築，始能通過主管機關審核
    取得建造執照，顯見系爭建物係經林英明同意而興建於系爭
    土地之上。嗣於69年間，被告廖星與林英明洽談承購系爭建
    屋，並由林炳輝出面與被告廖星簽訂買賣所有權移轉契約書
    (下稱系爭買賣契約書)，則林英明自係同意被告廖星以系爭
    建物占有其所有之系爭土地，其後系爭土地經轉手再輾轉由
    林英明取得，期間各所有權人均未曾對被告主張無權占有，
    應默許被告廖星繼續使用系爭土地，則原告因繼承取得系爭
    土地所有權，自應繼受容認系爭建物繼續占有使用系爭土地
    之義務，原告主張無權占有請求拆屋還地及給付相當於租金
    之不當得利，有違誠實信用原則等語，資為抗辯，並聲明：
    (一)原告之訴及假執行聲請均駁回。(二)如受不利判決，願
    供擔保請准宣告免為假執行。
三、兩造不爭執事項(見本院卷第174至175頁)：
(一)系爭土地為原告所有。
(二)系爭土地係由同地段337地號土地分割而來。該337地號土地
    原屬原告之父林英明所有，林英明於100年2月4日死亡，林
    英明之繼承人分割林英明所遺不動產，由原告取得系爭土地
    。
(三)系爭土地上之系爭建物門牌為：臺中市○○區○○路000號，該
    門牌整編前為光興路42號。
(四)臺中縣政府建設工務局實施都市○○○○○區○○○○○○○○0000000○
    鄉○○○0000號，記載起造人姓名林炳輝、起造人住址臺中縣○
    ○鄉○○村○○路00號；建築地點地址太平鄉光隆村光興路42號
    ；建築地點地號太平鄉車籠埔段220、221-2號；建造執照號
    碼64.1.29太鄉建字第1094號；發給執照日期為64年5月16日
    。
(五)前項使用執照所載起造人林炳輝，為第二項所載土地所有人
    林英明之子。
(六)被告廖星與林炳輝於69年11月11日簽訂「土地、建築改良物
    買賣所有權移轉契約書」(即系爭買賣契約書)，載明「建築
    改良物標示」之「建物門牌」為「太平鄉光隆路42號」，「
    基地坐落」為「車籠埔段車籠埔小段220、221-2」；「出賣
    權利範圍」為「全部」(被告訴訟代理人提出所有權移轉契
    約書正本，法官諭知提示予原告訴訟代理人表示形式真正不
    爭執。另被告訴訟代理人提出使用執照原本，法官諭知提示
    予原告訴訟代理人表示形式真正不爭執，法官諭畢原本發還
    予被告訴訟代理人)。
(七)系爭買賣契約書經繳納契稅，並經臺中縣太平鄉公所監證，
    之後系爭建物之納稅義務人變更為被告廖星。
(八)系爭建物目前之納稅義務人為被告廖已淞。
四、得心證之理由： 
    原告主張被告就系爭建物無權占用其所有之系爭土地，依民
    法第767條、第179條規定請求被告拆屋還地及給付相當租金
    之不當得利，為被告所否認，並以前詞置辯，經兩造協議簡
    化爭點(見本院卷第175頁)，是本院應審究者為：(一)被告
    廖星與林炳輝間於69年11月11日所簽訂之系爭買賣契約書是
    否為真實？其真意為何？(二)系爭建物占有使用系爭土地，
    是否為無權占有？(三)原告請求被告拆屋還地及給付相當於
    租金之不當得利，有無理由？茲分述如下：
(一)被告廖星與林炳輝簽訂系爭契約書之真意為買賣系爭建物，
    被告廖星取得系爭建物之事實上處分權：
  1.按受讓未辦理所有權第一次登記之建物，所取得之事實上處
    分權，乃具占有、使用、收益、事實上處分及交易等支配權
    能之權利，受讓人只須直接或輾轉自原始建造人處受讓建物
    ，即可取得該建物之事實上處分權(最高法院110年度台上字
    第890號民事判決意旨參照)。又稅捐稽徵機關就未辦保存登
    記房屋稅捐事務，有為稅籍登記之納稅義務人之管理，而該
    稅籍登記雖與未辦保存登記建物所有權或事實上處分權之取
    得無必然關係，然參諸建物稅原則上係向建物所有人徵收(
    建物稅條例第4條規定參照)，且於一般交易習慣上，未辦保
    存登記建物通常係藉由變更建物稅籍登記事項之納稅義務人
    名義(俗稱過戶)，而為完成讓與事實上處分權之表徵，是就
    未辦保存登記建物設籍登記為納稅義務人，如無反證，應可
    推認該稅籍登記之納稅義務人為該未辦保存登記建物之所有
    人或事實上處分權人，故未辦保存登記建物之稅籍登記名義
    人，仍不失為證明權利歸屬方法之一。
  2.經查，原告主張林炳輝於64年間在系爭土地上興建未辦理保
    存登記之系爭建物，觀諸系爭建物使用執照記載起造人姓名
    為林炳輝【見本院卷第95頁、不爭執事項(四)】，參以系爭
    買賣契約書記載出賣人為林炳輝，並蓋印有林炳輝之印文(
    見本院卷第107頁)，堪認系爭建物初始由原始建築人即林炳
    輝取得事實上處分權，被告雖辯稱係爭建物係林英明向林炳
    輝借名興建，惟未提何證據以為證明，應無足採。又林炳輝
    於69年11月11日將系爭建物買賣予被告廖星，經被告廖星繳
    納契稅完畢，並經改制前臺中縣太平鄉公所監證，且系爭建
    物之納稅義務人亦變更為被告廖星等情，業據被告提出系爭
    買賣契約書、臺中縣稅捐稽徵處69年契稅繳納通知書、臺中
    縣太平鄉公所監證費繳納通知書在卷可稽【見本院卷第105
    至119頁、不爭執事項(七)】，原告復就系爭買賣契約書之
    形式真正不爭執【見不爭執事項(六)】，是被告廖星與林炳
    輝間就系爭建物成立買賣契約之意思表示合致，被告廖星取
    得系爭建物之事實上處分權，應可認定。又系爭建物既係被
    告廖星向訴外人林炳輝購買取得所有權，足證系爭建物事實
    上處分權人為被告廖星，嗣被告廖星又將系爭建物移轉被告
    廖已淞，為兩造所不爭執，是被告廖已淞現為系爭建物之事
    實上處分權人，原告主張被告廖星現為有事實上處分權限之
    人，為無理由。至原告主張系爭買賣契約書所載買賣金額顯
    低於市價，林炳輝應無移轉系爭建物事實上處分權之意思云
    云，然買賣價金之約定，依契約自由原則本可由買賣雙方自
    行決定，亦有基於親誼等不同因素考量，實難僅以買賣價金
    高低，即遽論被告廖星與林炳輝間不存在買賣系爭建物之真
    意，故原告此部分主張，尚不可採。
(二)被告廖星購買系爭建物時，系爭建物與系爭土地間具有使用
    借貸關係，惟使用借貸目的已達，原告訴請被告廖已淞拆除
    及返還系爭土地，為有理由：
  1.按所有人對於無權占有或侵奪其所有物者，得請求返還之，
    對於妨害其所有權者，得請求除去之，有妨害其所有權之虞
    者，得請求防止之，民法第767 條第1 項前、中段定有明文
    。次按以無權占有為原因，請求返還土地者，占有人對土地
    所有權存在之事實無爭執，而僅以非無權占有為抗辯者，土
    地所有權人對其土地被無權占有之事實無舉證責任，占有人
    自應就其取得占有係有正當權源之事實證明之（最高法院72
    年度台上字第1552號、85年度台上字第1120號判決參照）。
    查本件被告對系爭土地為原告所有之事並不爭執，則被告自
    應就占有系爭土地之正當權源之事實負舉證之責，原告則無
    須舉證證明被告為無權占有。
　2.按私有建築，應由起造人備具建築申請書，連同建築計  畫
    、工程圖樣及說明書，呈由縣市主管建築機關核定之；建築
    申請書除應載明起造人之姓名、住址、職業、建築物使用性
    質、建築期間等項外，並應記載起造人之土地權利及附具證
    明文件，此為60年12月22日修正公布前之建築法第10條、第
    11條所明定。又申請興建自用農舍之起造人，應具有自耕農
    身分，其建築總樓地板面積不得超過三百三十平方公尺，其
    建築面積不得超過耕地面積百分之五，建築物高度不得超過
    二層樓並不得超過七公尺。前項自用農舍，得免由建築師設
    計、監造或營造業承造。起造人逕向縣（市）主管建築機關
    申請建造執照時，應檢附土地登記總簿謄本、地籍圖謄本、
    土地權利證明文件、建築物平面略圖（比例尺不得小於二百
    分之一）、立面略圖（比例尺不得小於二百分之一）、配置
    圖（比例尺不得小於一千二百分之一）及位置圖。但原有農
    舍之修建、改建或增建面積在四十五平方公尺以下之平房，
    得免申請建造執照。62年12月24日發佈施行之實施都市計畫
    以外地后建築物管理辦法第4條第1、2項亦分別定有明文。
    而所謂起造人之土地權利證明文件，係指起造人得合法使用
    土地建築之一切證明文件而言，準此，起造人如欲於他人或
    共有土地興建建物者，自應提出業經該他人或其他共有人同
    意使用相關證明文件。經查，本院依職權函請臺中市政府都
    市發展局提供系爭建物之建照，雖經函覆查無建築執照及使
    用執照檔案資料(見本院卷第353頁)，依上開說明，林炳輝
    申請於系爭土地上建築時既有提出土地所有權人同意使用系
    爭土地證明文件之義務，復林炳輝業獲主管機關核發使用執
    照，已如前述，應推認已提出當時土地所有權人同意使用系
    爭土地之證明文件，則林炳輝於系爭土地上建築時已取得當
    時土地所有權人林英明同意，堪可認定。嗣被告廖星自林炳
    輝處受讓系爭建物，業如前述，則被告廖星購買系爭建物時
    對系爭土地存在使用借貸關係，而為有權占有。
　3.原告固主張：系爭土地後續經多次轉手後由原告取得，不應
    令原告概括承受系爭建物繼續占有系爭土地之義務云云。惟
    查，原告係基於分割繼承而取得原為林英明所有系爭土地之
    所有權，而分割繼承前之全體繼承人已因繼承而繼受被繼承
    人財產上之一切權利義務，又使用借貸契約亦為債權之一種
    ，自得為繼承之標的。系爭土地原所有人林英明與被告廖星
    間存在使用借貸契約已如前述，而貸與人死亡並非使用借貸
    契約終止之原因，則系爭土地因被繼承人林英明死亡後，由
    原告繼承取得所有權【見不爭執事項(二)】，是原告就系爭
    土地之所有權既係原始自林英明處所繼承而來，即應繼受系
    爭土地之使用借貸契約，而應認原告就系爭土地仍有承受容
    認系爭建物繼續占用系爭土地之義務，故原告此部分主張，
    應無可採。
  4.原告再主張：系爭土地係為提供被告廖星暫時居住而興建系
    爭建物之用，然被告既已有相當資力向林炳輝承購系爭建物
    ，顯見需用系爭土地及使用借貸之目的已達，被告應返還系
    爭土地云云。再查，系爭建物於64年間興建完竣，於64年5
    月16日經核發使用執照，被告廖星於64年6月18日即遷入居
    住，並將戶籍設於系爭建物，而自原告遷入起算迄至林英明
    100年2月4日死亡，歷時長達近36年間，期間系爭土地經多
    次轉手，均未見各期間之所有權人就系爭建物主張權利，顯
    見就系爭土地之借貸目的並非暫時供被告居住之用，而係在
    興建系爭建物，而原告住於現址，已逾36年間，基於誠信原
    則，應認同意被告廖星使用該土地興建建物居住，原告此部
    分主張，亦無可採。
  5.按使用借貸未定有期限而定有使用之目的者，應於其使用完
    畢時返還之，但經過相當時期，可推定借用物已使用完畢，
    貸與人亦得為返還之請求，民法第 470  條第 1  項後段定
    有明文。準此，借地造屋未定有期限者，法院應斟酌建物之
    種類、品質及經過時期並一切情形，以定其使用土地是否已
    完畢，不能一概認為必須俟建物毀壞至不堪使用之時，始得
    謂依借貸目的已使用完畢，如該建物已逾行政院頒布之固定
    資產耐用年數表所載建物之耐用年數，屋齡已久，且原貸與
    之情事已有變更，應認借貸目的已使用完畢。本件原告另主
    張：被告廖已淞於110年3月11日將系爭建物出租第三人，進
    而使第三人未經原告同意使用系爭土地，且原告現因家中成
    員增加而有使用系爭土地之需求，均構成終止使用借貸之事
    由，自得終止使用借貸之意思表示等語。查本件被告廖星借
    用地興建建物係供己居住，嗣被告廖星將系爭建物事實上處
    分權讓與被告廖已淞，被告廖已淞並將系爭建物出租他人，
    為被告所不爭執，顯然借地建屋之目的已不存在，應使用借
    貸目的已達，原告終止系爭使用借貸契約即屬有據。再者，
    依行政院頒布之固定資產耐用年數表所載建物之耐用年數，
    系爭建物為加強磚造，耐用年限為35年，自其使用執照核發
    之日即64年5月16日迄今已逾47年有餘，堪認借地建物使用
    目的已達，原告終止系爭使用借貸契約，自屬有據。是原告
    依民法第767條物上請求請求權規定，請求被告廖已淞拆除
    系爭建物返還土地，為有理由，逾此部分請求，為無理由。
(三)原告依民法第179條之規定，請求被告廖已淞給付相當於租
    金之不當得利，為有理由，逾此部分請求，為無理由：
　1.按無法律上原因而受利益，致他人受損害者，應返還其利益
    。雖有法律上原因，而其後已不存在者，亦同，民法第179
    條定有明文。依此規定，不當得利之請求權人得請求之範圍
    ，應以對方所受之利益為度。而無權占有他人土地，可能獲
    得相當於租金之利益，為社會通常之觀念（最高法院61年台
    上字第1695號判決意旨參照號判例意旨參照）。本件被告等
    人共有之系爭建物無權占用原告所有之系爭土地合計面積31
    .78平方公尺之土地(卷第15、95頁)，致原告無法使用收益
    ，則依社會通常觀念，被告獲有相當於租金之不當得利，並
    因此致原告受有無法使用收益該土地之損害，原告自得本於
    不當得利之法律關係請求返還相當於租金之不當得利。而原
    告主張在起訴前被告已占有土地超逾1.5年之事實，為被告
    所不爭執。是原告請求被告廖已淞給付本件起訴日（即111
    年3月28日）回溯1.5年之109年9月10日起至返還上述土地之
    日止相當於租金之不當得利，核屬有據。
　2.次按城市地方建物之租金，以不超過土地及其建築物申報總
    價年息百分之10為限，土地法第97條第1項定有明文。又土
    地所有人固得依不當得利法則向無權占用其土地之人請求返
    還相當於租金之損害金，惟其數額，除以申報地價為基礎外
    ，尚須斟酌基地之位置、工商業繁榮之程度及占用人利用土
    地之經濟價值及所受利益等項，並與鄰地租金相比較，以為
    決定，並非必達申報地價年息百分之十之最高額（最高法院
    88年度台上字3331號號判決參照)。所謂土地之申報總價，
    係指法定地價，所謂法定地價，係指土地所有人依土地法所
    申報之地價，土地所有權人若未申報地價，則以公告地價80
    %為申報地價，土地法施行法第25條、土地法第148條、平均
    地權條例第16條亦有明文。本件系爭土地為鄉村區乙種建築
    用地，此有土地登記簿謄本在卷可稽，且被告等人占用係作
    為建物基地之用，其占有使用情形如附圖符號b部分所示。
    參酌被告等人所占有之土地，位於台中市太平區，交通堪稱
    便利，係前往大里、南投必經之地 ，鄰近周遭則為台中市
    警察局太平分局、國立勤益科技大學、修平技術學院、台中
    市太平區運動場，附近住家鄰立，被告等人占有係供作建物
    基地之用，其利用之經濟價值、所受之利益應屬中等等情，
    認被告應返還利益之額度，應以申報地價年息8%計算為適當
    。查系爭土地之111年之申報地價即公告地價為2900元，此
    有系爭土地之公告土現值及公告地價地價查詢資料在卷可憑
    ，其申報地價按上開規定為公告地價80%即每平方公尺2,320
    元(計算式：2900X80%=2,320)，準此，按上開申報地價年息
    8%計算原告得請求被告等人給付起訴前5年即自111年3月28
    日起回溯1.5年止，無權占用系爭土地合計面積31.78平方公
    尺相當於租金之不當得利之數額為8,848元(計算式：2,320×
    31.78×8%×1.5＝8,848）。而自起訴狀繕本送達被告翌日即11
    1年5月6日至被告等人返還前述土地之日止，被告按月應給
    付原告相當於不當得利之金額為492元（計算式：2,320×31.
    78×8%÷12＝492），均屬有據，應予准許。逾此部分請求，即
    屬無據
五、綜上所述，原告依物上請求權之法律關係請求被告廖星拆除
    系爭建物，並將所占用之土地返還予原告，暨依民法第179
    條規定請求被告廖星給付相當於租金之不當得利，於主文第
    二項所示範圍為有理由，應予准許。逾此部分請求，為無理
    由，應併予駁回。
六、原告陳明願供擔保聲請宣告假執行，就其勝訴部分，核並無
    不合，爰酌定相當擔保金額宣告之，至其敗訴部分，假執行
    之聲請亦失其依據，應併予駁回。
七、本件事證已臻明確，兩造其餘攻擊防禦方法，核與判決結果
    不生影響，爰不逐一論述。
八、訴訟費用負擔及假執行之依據：民事訴訟法第79條、第390
    條第2項。
中　　華　　民　　國　　111 　年　　 11　　月　15 　　日
                  民事第六庭    法  官  陳學德
正本係照原本作成。
如對本判決上訴，須於判決送達後20日內向本院提出上訴狀。如
委任律師提起上訴者，應一併繳納上訴審裁判費。
中　　華　　民　　國　　111 　年　　11　　月　　15　　日
                                書記官  巫偉凱